臺灣新竹地方法院刑事判決
111年度金訴字第129號
公  訴  人  臺灣新竹地方檢察署檢察官
被      告  蔡明辰



上列被告因違反洗錢防制法等案件，經檢察官提起公訴（110年
度偵字第12381、12682、13137、13370號），及移送併辦（111
年度偵字第3550號、111年度偵字第4272號），本院判決如下：
    主  文
蔡明辰幫助犯一般洗錢罪，處有期徒刑伍月，併科罰金新臺幣貳
萬元，罰金如易服勞役，以新臺幣壹仟元折算壹日。
    事  實
蔡明辰對於將金融帳戶資料交由他人使用，可能遭作為詐欺犯罪
及隱匿詐欺犯罪所得去向之工具有所預見，雖尚未達於有意使其
發生之程度，仍基於縱使如此發生，亦不違背其本意之幫助詐欺
取財、幫助一般洗錢之不確定故意，於民國110年7月31日前某日
，受顏廷宇（另經檢察官為不起訴處分，惟檢察官認顏廷宇遭蔡
明辰詐欺部分，詳後不另為無罪諭知部分所述）之託，將顏廷宇
之臺灣銀行帳戶（帳號000000000000號，下稱A帳戶）、新光銀
行帳戶（帳號0000000000000號，下稱B帳戶，起訴書誤將B帳戶
之新光銀行帳戶誤載為台新銀行帳戶，應予更正）、台新銀行帳
戶（帳號00000000000000號，下稱C帳戶）等存摺、提款卡及密
碼均交予梁晏維（另經檢察官為不起訴處分），再流入不詳詐欺
集團掌控使用。嗣該詐欺集團遂於如附表所示時間、以如附表所
示方式，詐欺鄭友誠等6人將附表所示金額分別匯入A、B、C帳戶
，並旋遭提領一空。嗣經鄭友誠等6人發覺受騙報警處理，而悉
上情。
    理  由
（為利精簡，案內相關人於初次提及後將適度省略稱謂）
壹、有罪部分：
一、證據能力：
　　本案認定事實所引用之卷內被告以外之人於審判外之言詞或
    書面陳述，檢察官、被告蔡明辰於本院準備程序時均同意其
    作為本案證據之證據能力（院卷第76-79頁），於辯論終結
    前亦未對該等證據之證據能力聲明異議（院卷第175-189頁
    ），本院復審酌前揭陳述作成時之情況，並無違法取證之瑕
    疵，亦認以之作為證據為適當，是本案有關被告以外之人於
    審判外之言詞或書面陳述等供述證據，依刑事訴訟法第159
    條之5規定，自均得為證據。
二、實體部分：
　㈠訊據被告對於前揭犯罪事實均坦承不諱（院卷第185-187頁）
    ，且有下列證據可佐：
　⒈證人顏廷宇於警詢、偵查及審理中之證述（僅引用其證稱將A
    、B、C帳戶交予被告部分，110偵12381卷【下稱偵卷一】第
    3-5、44-47頁、110偵13370卷【下稱偵卷四】第3-4頁、111
    偵3550卷【下稱併案偵卷一】第5-6頁、111偵2266卷【下稱
    併案偵卷二】第5-8頁、院卷第163-171頁）。
　⒉A、B、C帳戶之基本資料及交易明細（偵卷一第16-22頁、110
    偵12682卷【下稱偵卷二】第16-17頁、併案偵卷一第13-14
    頁）。
　⒊附表編號1：證人鄭友誠於警詢中之證述、其提出之相關匯款
    資料及所指與詐欺集團成員之通話紀錄、其相關報案及警方
    通報紀錄（偵卷一第23-29頁）。
　⒋附表編號2：證人鄧煜楠於警詢中之證述、其提出之相關匯款
    資料、其相關報案及警方通報紀錄（偵卷二第18-27頁）。
　⒌附表編號3：證人張儷齡於警詢中之證述、其提出之相關匯款
    資料及所指與詐欺集團成員之訊息紀錄、其相關報案及警方
    通報紀錄（110偵13137卷第23-26、28-29、38-45頁）。
　⒍附表編號4：證人陳康妮於警詢中之證述、其提出之相關匯款
    資料（偵卷四第10-12、19頁）。
　⒎附表編號5：證人葉柏承於警詢中之證述、其提出之相關匯款
    資料、其相關報案及警方通報紀錄（併案偵卷一第18-27、3
    3-34、46頁）
　⒏附表編號6：證人鍾麗云於警詢中之證述、其提出之相關匯款
    資料及所指與詐欺集團成員之通話紀錄、其相關報案及警方
    通報紀錄（併案偵卷二第15-19、20-21、26-27頁）。
　  綜上，足認被告自白與事實相符，是本案事證明確，被告所
    為足堪認定，應予依法論科。
  ㈡法律適用：
  ⒈按刑法上之幫助犯，係對於行為人與正犯有共同之認識，而
    以幫助之意思，對於正犯資以助力，而未參與實施犯罪之行
    為者而言。如未參與實施犯罪構成要件之行為，且係出於幫
    助之意思提供助力，即屬幫助犯，而非共同正犯。被告將A
    、B、C帳戶資料交付他人而流入詐欺集團掌控使用，雖使詐
    欺集團成員得基於詐欺取財之犯意，向鄭友誠等6人著手施
    詐，使其等因而陷於錯誤匯款至A、B、C帳戶中，再由詐欺
    集團成員將贓款提領一空而隱匿詐欺犯罪所得之去向，而遂
    行詐欺取財、洗錢之犯行，惟被告單純提供帳戶供人使用之
    行為，並不等同於向鄭友誠等6人施以詐欺或洗錢之行為，
    且亦無證據證明被告有參與詐欺取財、一般洗錢之構成要件
    行為，是揆諸前揭說明，核被告所為，係犯刑法第30條第1
    項前段、第339條第1項之幫助詐欺取財罪，及刑法第30條第
    1項前段、違反洗錢防制法第2條第2款而犯同法第14條第1項
    之幫助一般洗錢罪。
  ⒉被告以此單一提供帳戶之幫助行為供詐欺集團為詐欺取財、
    洗錢之用，使鄭友誠等6人均陷於錯誤，分別匯款至A、B、C
    帳戶中，使其等均受有如附表所示之損害，係以一行為同時
    觸犯數幫助詐欺取財罪而侵害不同之財產法益，亦以一行為
    同時觸犯幫助詐欺取財罪及幫助一般洗錢罪，為想像競合犯
    ，應依刑法第55條前段規定，從一重之幫助一般洗錢罪處斷
    。檢察官移送併辦意旨中關於幫助詐欺取財、幫助一般洗錢
    等部分（附表編號5至6），與本案起訴幫助詐欺取財、幫助
    一般洗錢等部分（附表編號1至4）有前揭想像競合犯之裁判
    上一罪關係，自為起訴效力所及，應由本院擴張審理之。
  ⒊被告就上開幫助一般洗錢之犯行，於本院審理時業已坦認不
    諱，應依洗錢防制法第16條第2項規定減輕其刑；又被告基
    於幫助之犯意而為詐欺構成要件以外之行為，為幫助犯，爰
    依刑法第30條第2項規定減輕其刑。並依法遞減之。
  ㈢量刑審酌：
    爰以行為人之責任為基礎，審酌被告本案犯罪所生之危險及
    損害部分，為鄭友誠等6人之具體財產法益侵害，及洗錢防
    制法所欲保障之金融秩序法益侵害，因認被告本案犯罪所生
    損害並非輕微。與被害人關係部分，被告迄今並未與鄭友誠
    等6人達成和解，此部分不為其有利考量。手段、違反義務
    程度、犯罪動機及目的、所受刺激部分，被告係受顏廷宇之
    託而將A、B、C帳戶資料交予他人，並無證據證明被告確實
    因而獲得利益或係基於獲利之目的而為，且無證據證明係受
    何等不當之外在刺激始致犯罪，此部分不為其不利考量。犯
    後態度部分，被告於本案案發後始終坦承係受顏廷宇之託而
    將A、B、C帳戶資料交予他人，於審理中且已就此部分被訴
    罪名均坦承犯罪，爰為其有利之考量。生活狀況、智識程度
    、品行部分，被告於審理中自述學歷為高中肄業、目前從事
    保全業、家中有父母及弟弟、未婚無子女、家庭經濟狀況一
    般（院卷第188頁），暨其前無前科，有臺灣高等法院被告
    前案紀錄表附卷可稽，素行尚可，不為其不利考量等一切情
    狀，量處如主文所示之刑，並就罰金部分諭知易服勞役之折
    算標準。
  ㈣沒收：
　　本案並無證據證明被告有分得詐欺所得，或因提供帳戶而獲
    有報酬，爰不另宣告沒收。
貳、不另為無罪諭知及退併辦部分：
一、公訴及併案意旨另以：被告取得A、B帳戶（起訴及併案部分
    ）及C帳戶（併案部分）之存摺、提款卡及密碼，係其於110
    年7月間某時，向顏廷宇佯稱可以完善金融帳戶金流，提高
    貸款額度，致顏廷宇陷於錯誤始將A、B、C帳戶資料交付被
    告，因認被告此部分所為另涉刑法第339條第1項之詐欺取財
    罪嫌等語。
二、按犯罪事實應依證據認定之，無證據不得認定犯罪事實；不
    能證明被告犯罪者，應諭知無罪之判決，刑事訴訟法第154
    條第2項、第301條第1項分別定有明文。又按告訴人之告訴
    ，係以使被告受刑事訴追為目的，是其陳述是否與事實相符
    ，仍應調查其他證據以資審認；另認定犯罪事實所憑之證據
    ，雖不以直接證據為限，間接證據亦包括在內，然而無論直
    接證據或間接證據，其為訴訟上之證明，須於通常一般之人
    均不致有所懷疑，而得確信其為真實之程度者，始得據為有
    罪之認定，倘其證明尚未達到此一程度，而有合理之懷疑存
    在而無從使事實審法院得有罪之確信時，即應由法院諭知被
    告無罪之判決（最高法院52年台上字第1300號、76年台上字
    第4986號判例意旨參照）。
三、公訴意旨認被告另涉犯前揭罪嫌，係以被告於警詢及偵查中
    之供述，及顏廷宇於警詢及偵查中之證述等為其論據。訊據
    被告否認有何此部分之詐欺取財犯行，辯稱：是顏廷宇委託
    我拿帳戶去給梁晏維的，當時顏廷宇生活不好過，所以他來
    找我，剛好聽到梁晏維跟我哥哥關於帳戶的對話，然後私下
    去詢問梁晏維，才由梁晏維向顏廷宇租帳戶，我只有幫顏廷
    宇從竹北拿帳戶到梁晏維位於新竹市牛埔路「未來21社區」
    的住處等語。經查：
　㈠關於顏廷宇究竟為何將A、B、C帳戶資料交付被告乙節，公訴
    意旨無非僅執顏廷宇於警詢及偵查中所述，作為認定「係因
    被告向顏廷宇佯稱可完善金融帳戶金流，致顏廷宇陷於錯誤
    」等情之唯一依據。然顏廷宇於偵查中既然因屬A、B、C帳
    戶之實際所有人而同經列為被告，則其於警詢及偵查中不利
    於被告之單一指述，本即甚有因迴避自身責任而為不實陳述
    之可能性，在別無其他具體事證之情形下，逕採為不利被告
    之證據本屬率斷。
　㈡且顏廷宇固於警詢、偵查中，及審理中具結作證之初均先後
    證稱：當時我想要買車，被告說貸款要用帳戶培養信用才能
    處理，所以我就交帳戶給被告等語（偵卷一第3-5、44-47頁
    、偵卷四第3-4頁、併案偵卷一第5-6頁、併案偵卷二第5-8
    頁、院卷第163-166頁）。然依常理而言，縱使有意貸款購
    車，本應先行就車款價格、自備款等基本事項有所規劃後，
    再於自備款不足時處理相關貸款事項，然顏廷宇於審理中卻
    證稱：我當時還不知道要貸款多少錢，因為那時候車還沒看
    好，另外我母親也不會給我錢買車，我沒有自備款等語（院
    卷第169頁），顯見依其所述，其係在車款、價格、金錢來
    源等事項均毫無規劃之情形下，即率爾將A、B、C帳戶交付
    被告「養信用貸款」，與前揭一般正常購車流程全然相反，
    則其所述本即甚有可疑。
　㈢又關於顏廷宇所指「以帳戶養信用」最初究係聽聞何人所述
    乙節，其於本院準備程序時陳稱：我跟梁晏維不太熟，被告
    有告訴我說帳戶拿給別人可以增加信用，此外在我把帳戶交
    給被告之前我有見過梁晏維一次，地點在新竹市區的路上，
    梁晏維說要幫我增加信用，增加信用的方式是拿帳戶給他，
    梁晏維早於被告跟我說交帳戶可以增加信用等語（院卷第82
    -83頁），已與被告前揭辯稱係顏廷宇自行與梁晏維談妥交
    付帳戶之情大致相符。然顏廷宇於審理中經本院質之以此，
    卻翻異前詞而證稱：我忘了為何會跟梁晏維在新竹市區見面
    ，增加信用這件事只有被告跟我說等語（院卷第166-167頁
    ），是顏廷宇所述除如前述與常情相違外，更有前後矛盾之
    情形存在。
　㈣雖顏廷宇於偵查中提出其身心障礙證明，顯示其罹患輕度身
    心障礙（偵卷一第50頁，障礙類別b117.1、ICD診斷F07.0）
    ，然單純罹患身心障礙乙節，固然可能解釋其所為何以與常
    情有違，邏輯上仍不足以反向推認其所述必然屬實。因此，
    本院認為顏廷宇於本案中既有迴避自身責任而為不實陳述之
    動機，又有前後所述矛盾之情形，其相關證詞自無從作為其
    確遭被告詐欺之不利被告認定依據。
四、綜上所述，公訴意旨就被告被訴詐欺顏廷宇部分所提出之相
    關證據，並未使本院達於無合理懷疑之程度，揆諸前揭說明
    ，自屬不能證明犯罪，本應為無罪之諭知。惟就其被訴詐欺
    顏廷宇取得A、B帳戶資料部分，若成立犯罪，與前經本院論
    罪科刑之幫助一般洗錢部分有想像競合犯之裁判上一罪關係
    ，爰不另為無罪之諭知；至就併案意旨認其詐欺顏廷宇取得
    A、B、C帳戶資料部分，因而無從併辦，應退由檢察官另行
    處理。
據上論斷，應依刑事訴訟法第299條第1項前段，判決如主文。
本案經檢察官陳榮林提起公訴、檢察官林奕彣移送併辦，由檢察
官邱宇謙、黃振倫到庭執行職務。
中　　華　　民　　國　　111 　年　　10　　月　　31　　日
                  刑事第一庭  審判長法　官  陳麗芬
                                    法  官  華澹寧
                                    法  官  黃沛文
以上正本證明與原本無異。
如不服本判決應於收受本判決後20日內向本院提出上訴書狀，上
訴書狀應敘述具體理由。上訴書狀未敘述上訴理由者，應於上訴
期間屆滿後20日內補提理由書狀於本院(均須按他造當事人之人
數附繕本 )「切勿逕送上級法院」。 
中　　華　　民　　國　　111 　年　　10　　月　　31　　日
                                    書記官  林欣緣
附錄本判決論罪法條：
洗錢防制法第2條第2款
本法所稱洗錢，指下列行為：
四、掩飾或隱匿特定犯罪所得之本質、來源、去向、所在、所有
    權、處分權或其他權益者。

洗錢防制法第14條第1項
有第二條各款所列洗錢行為者，處7年以下有期徒刑，併科新臺
幣5百萬元以下罰金。

中華民國刑法第30條
幫助他人實行犯罪行為者，為幫助犯。雖他人不知幫助之情者，
亦同。
幫助犯之處罰，得按正犯之刑減輕之。

中華民國刑法第339條第1項
意圖為自己或第三人不法之所有，以詐術使人將本人或第三人之
物交付者，處5年以下有期徒刑、拘役或科或併科50萬元以下罰
金。

附表
編號 被害人 詐騙時間 詐騙方法 匯款時間、金額 1 鄭友誠 110年7月29日 詐騙集團成員假冒網路商店及國泰世華銀行人員，撥打電話向鄭友誠佯稱因會員資料遭駭客入侵將額外扣款，須依指示操作自動櫃員機取消云云，致鄭友誠陷於錯誤依指示匯款至A帳戶中。 110年7月31日、29985元 2 鄧煜楠 110年7月31日 詐騙集團成員假冒網路賣家及郵局人員，撥打電話向鄧煜楠佯稱因重複訂購，須依指示操作自動櫃員機取消云云，致鄧煜楠陷於錯誤依對方指示匯款至B帳戶中。 110年7月31日、共119963元 3 張儷齡 110年7月31日 詐騙集團成員假冒網路商店人員撥打電話向張儷齡佯稱因會員資料遭駭客入侵，致使付款過程設定錯誤，須依指示操作自動櫃員機取消云云，致張儷齡陷於錯誤依對方指示匯款至A帳戶中。 110年7月31日、共59970元 4 陳康妮 110年7月31日 詐騙集團成員假冒網路賣場購物商店及中國信託銀行人員撥打電話向陳康妮佯稱因其重複訂購，須依指示操作匯款取消云云，致陳康妮陷於錯誤依對方指示匯款至A帳戶中。 110年7月31日、12030元 5 葉柏承 110年8月1日 詐騙集團假冒徐園長護生園慈善單位及台新銀行人員撥打電話向葉柏承佯稱因作業疏失，捐款紀錄有誤，須依指示操作處理云云，致葉柏承陷於錯誤依對方指示匯款至C帳戶中。 110年8月1日、45985元 6 鍾麗云 110年8月1日 詐騙集團假冒網路電商客服人員及郵局人員撥打電話向鍾麗云佯稱因系統誤將其升等為高級會員並扣款，須依指示操作以取消云云，致鍾麗云陷於錯誤依對方指示匯款至C帳戶中。 110年8月1日及8月2日、 共90000元